臺灣高等法院民事判決
111年度家上字第108號
上  訴  人  蘇麗華    
            張子揚  
共      同
訴訟代理人  柯勝義律師
被 上訴 人  張卉群  
訴訟代理人  李承訓律師
複 代理 人  袁健峰律師
上列當事人間請求確認繼承權不存在事件，上訴人對於中華民國
111年1月26日臺灣士林地方法院110年度家繼訴字第67號第一審
判決提起上訴，本院於111年10月25日言詞辯論終結，判決如下
：
    主  文
上訴駁回。
第二審訴訟費用由上訴人負擔。
    事實及理由
、上訴人主張：訴外人張漢亭（民國109年12月27日死亡）前於
    62年7月18日與訴外人簡玉美結婚，於64年1月23日收養其配
    偶簡玉美之子女即被上訴人（原名劉雯君，從養父姓改名張
    雯君，再改名張卉群）為養女，其後於69年1月18日與簡玉
    美離異，於73年1月23日再娶上訴人蘇麗華（下稱蘇麗華）
    ，生下上訴人張子揚（下稱張子揚）。惟張漢亭收養被上訴
    人時，僅得其生父劉興漢之蓋印及同意，違反修正前民法第
    1079條之規定，張漢亭與簡玉美離異時復約由簡玉美單獨監
    護被上訴人並隨簡玉美遷籍，足見張漢亭已終止收養，無意
    與被上訴人繼續維持養親關係。張漢亭晚年疾病纏身且失智
    ，伊等得以利害關係人之身分，為張漢亭請求法院宣告終止
    與被上訴人間之收養關係。再者，被上訴人至少20年以上期
    間未曾探視過張漢亭，棄張漢亭於臨終前深受病痛不顧，自
    屬對張漢亭之重大虐待及侮辱，張漢亭死前已向張子揚表明
    要將全部遺產用於照顧蘇麗華，顯不願由被上訴人繼承其遺
    產，依民法第1145條第1項第5款之規定，被上訴人應已喪失
    繼承權，爰求為確認被上訴人就被繼承人張漢亭之遺產繼承
    權不存在之判決。
、被上訴人則以：伊從未與張漢亭合意終止收養，亦無對張漢
    亭有何重大虐待或惡意遺棄之行為，上訴人指控伊長期對罹
    患重病之張漢亭不為聞問，並非事實，伊無民法第1145條第
    1項第5款規定之喪失繼承權事由，伊對被繼承人張漢亭之遺
    產應有繼承權等語，資為抗辯。
、原審為上訴人全部敗訴之判決。上訴人不服，提起上訴，並
    聲明：㈠、原判決廢棄；㈡、確認被上訴人對被繼承人張漢亭
    之遺產繼承權不存在。被上訴人則答辯聲明：上訴駁回。
、按確認法律關係之訴，非原告有即受確認判決之法律上利益
    者，不得提起之，此觀民事訴訟法第247條第1項規定即明。
    所謂即受確認判決之法律上利益，係指因法律關係之存否不
    明確，致原告在私法上之地位有受侵害之危險，而此項危險
    得以對於被告之確認判決除去之者而言，故確認法律關係成
    立或不成立之訴，苟具備前開要件，即得謂有即受確認判決
    之法律上利益。本件上訴人主張其係被繼承人張漢亭之配偶
    及子女，而為張漢亭之法定繼承人，因被上訴人是否為張漢
    亭之繼承人將使上訴人繼承張漢亭遺產之私法上地位有受侵
    害之危險，且此危險得以確認判決除去之，堪認上訴人應有
    即受確認判決之法律上利益。
、被繼承人張漢亭前於62年7月18日與簡玉美結婚，於同月23日
    辦理結婚登記；簡玉美再婚前與訴外人劉興漢生育被上訴人
    （原名劉雯君），被上訴人經張漢亭於64年1月23日收養並
    從養父姓（改名張雯君），且於64年1月28日辦理收養登記
    完竣。張漢亭與簡玉美於69年1月18日向臺灣臺北地方法院
    （下稱臺北地院）公證處請求辦理公證離婚，約定自即日起
    解除夫妻關係，被上訴人則由簡玉美單獨行使負擔親權，且
    於69年2月26日隨簡玉美遷出戶籍，被上訴人迄今仍經戶籍
    登記為張漢亭之養女；張漢亭於73年1月23日與蘇麗華再婚
    ，共同生育張子揚；張漢亭於109年12月27日死亡時遺有財
    政部臺北國稅局111年6月6日財北國稅資字第1110016905號
    函附遺產內容等情，為兩造於本院審理時所不爭執（見本院
    卷第248至249頁），並有戶口名簿、除戶謄本、收養戶籍登
    記簿影本、個人基本資料查詢結果、個人戶籍資料（完整姓
    名）查詢結果、新北○○○○○○○○111年6月2日新北樹戶字第111
    5863828號函附離婚登記申請書及所附資料、新北○○○○○○○○1
    11年6月6日新北永戶字第1115853851號函附收養登記申請書
    及附件、財政部北區國稅局111年6月6日財北國稅資字第111
    0016905號函附遺產稅申報書等件在卷（見原審卷第21至27
    頁、第65頁，本院卷第109至122頁、第131至134頁、第165
    至170頁、第173至188頁），且經本院調取臺北地院公證處6
    9年辛公字第10060號卷核閱確認無誤（見本院卷第227至237
    頁），此部分事實應屬明確，可以認定。
、上訴人抗辯張漢亭與簡玉美離婚時，已與被上訴人書面合意
    終止收養關係云云，惟為被上訴人所否認。經查：
㈠、按養父母與養子女之關係，固得由雙方同意終止之；但其終
    止應以書面為之，為74年6月3日修正前民法第1080條第1、2
    項所明定。上訴人就其主張張漢亭與被上訴人於69年間已終
    止收養關係乙情，自承並未能提出證據證明張漢亭與被上訴
    人有以書面終止收養情事（見本院卷第254頁），足見張漢
    亭與被上訴人間並不具備終止收養之法定要式要件，已未能
    認上訴人上開主張為真正。且兩造不爭執被上訴人之戶籍資
    料迄今仍登記為張漢亭之養女，及張漢亭與簡玉美於69年間
    離婚時約定「長女張雯君」由簡玉美監護等情，觀諸離婚公
    證書上全未提及終止收養之意旨，反而慎重約定被上訴人監
    護權（親權）應如何行使，益證張漢亭與簡玉美離婚時，仍
    有意維持其與被上訴人間之收養關係，並於此前提下約定被
    上訴人親權之行使負擔由簡玉美任之，並無終止與被上訴人
    間收養關係之意思。至上訴人與張漢亭聯繫是否頻繁、感情
    是否深厚，並不影響其等間收養關係存在之認定，是上訴人
    以方寶祥（被上訴人之子）證述被上訴人與其生父往來頻繁
    且有意中斷與張漢亭之聯繫為由，據以主張被上訴人亦有意
    終止收養云云，即與法律要件不符，非屬有據。又其聲請訊
    問證人簡玉美、劉興漢企以證明被上訴人並無維持與張漢亭
    間收養關係之真意云云，亦不影響收養關係是否存在之法律
    上判斷，並無必要。
㈡、上訴人固主張：張漢亭於收養被上訴人時，僅得生父劉興漢
    單獨之蓋印及同意，未經生母簡玉美同意，顯已違反修正前
    民法第1079條規定而無效云云。惟按本件收養成立時即64年
    間應適用之民法第1074條，固規定有配偶者收養子女時，應
    與其配偶共同為之，然夫妻之一方，收養他方之子女，他方
    與其子女間本有親子關係，無待再為收養，由一方為收養即
    可，當不必與他方共同為之，此乃當然之理，74年間修正之
    民法第1074條為因應實際需要，乃基此當然之理增設但書，
    規定夫妻之一方收養他方子女時，得單獨為之（74年修正理
    由參照）。張漢亭於64年間與簡玉美有夫妻關係，其收養配
    偶簡玉美之女即被上訴人為養女，於收養登記申請書記載被
    上訴人收養前之關係為「劉興漢之長女」，收養後之關係為
    「張漢亭之養女」，並經簡玉美、劉興漢於該收養登記書上
    用印（見本院卷第169頁），是被上訴人據以與張漢亭成立
    收養關係，而與其生母簡玉美即張漢亭之配偶維持原本之親
    子關係，於法尚無不合。是上訴人以此質疑張漢亭與被上訴
    人間之收養關係並未合法成立云云，並不可採。
㈢、上訴人又主張：被上訴人在張漢亭身患重病之際不加聞問，
    伊等自得本於利害關係人之地位，依民法第1081條第1項第1
    款、第2款之事由，對被上訴人主張終止收養關係云云，並
    非於本件為終止收養之請求，僅係作為攻擊防禦方法（見本
    院卷第250頁）。然收養關係之終止，除由養父母與養子女
    雙方，依民法第1080條之規定為之者外，必一方有民法第10
    81條所列各款情形之一，經法院因他方之請求以判決宣告之
    ，俟判決確定時始生終止之效力，若僅一方對於他方為終止
    之意思表示，縱令他方有同條所列各款情形之一，其收養關
    係亦不因而終止。本件上訴人迄至本院言詞辯論終結時為止
    ，既從未取得法院宣告終止收養之確定判決（見本院卷第25
    0頁），復查無有依民法第1080條合意終止收養之情，業如
    上述，則於張漢亭死亡時，被上訴人與張漢亭間之收養關係
    即屬存在，至該收養關係嗣後是否因判決終止而向後發生效
    力，尚不影響張漢亭死亡時與被上訴人間有收養關係之判斷
    ，是上訴人此部分主張，仍無可取。
、上訴人再主張：張漢亭生前應已發出默示意思表示以免除被
    上訴人之繼承權云云，惟為被上訴人所否認。經查：
㈠、按繼承人對於被繼承人有重大之虐待或侮辱情事，經被繼承
    人表示其不得繼承者，喪失其繼承權，此觀民法第1145條第
    1項第5款規定即明。是繼承人除對被繼承人有重大之虐待或
    侮辱之情事外，尚須經被繼承人表示該繼承人不得繼承，始
    喪失繼承權。
㈡、查上訴人於本院審理時既陳明：因被繼承人張漢亭生前因罹
    患阿茲海默症，意思有欠缺，故無法提出張漢亭有發出被上
    訴人不得繼承之意思表示的具體證據等語（見本院卷第251
    頁），足見上訴人無法舉證證明張漢亭如何發出被上訴人不
    得繼承之意思表示。而經本院依上訴人之聲請，向張漢亭生
    前就醫之臺北榮民總醫院調取其自105年1月至109年12月此
    段期間內之病歷資料（外放）後，亦僅據上訴人依此具狀陳
    明：張漢亭對於20幾年沒有來往的養女已失去回憶能力，無
    法強求被繼承人張漢亭在被上訴人未提供照顧而有虐待情事
    時，做出終止收養或被上訴人不得繼承財產之意思表示等語
    （見本院卷第282頁），並稱：張漢亭生前如有正常人之辨
    識能力，依一般經驗法則，必將會對被上訴人在其重病卻不
    探視之虐待行為表示不得繼承遺產云云（見本院卷同上頁）
    ，充其量均屬上訴人之主觀推論臆測，不足以認定被繼承人
    張漢亭客觀上已有表示被上訴人不得繼承。至張漢亭生前向
    張子揚指示要將遺產全部用以照護蘇麗華云云，固可見張漢
    亭與蘇麗華間夫妻感情鶼鰈情深，但終不足以用以推認張漢
    亭係為被上訴人不得繼承之意思表示，上訴人以此為辯，並
    無可取。
、上訴人復抗辯：被上訴人曾於110年1月31日向張子揚表示同
    意拋棄繼承云云，並聲請傳喚證人林笠霆為證。惟按繼承人
    之拋棄繼承權，依民法第1174條第2項規定，應於知悉其得
    繼承之時起3個月內以書面向法院為之，是繼承權之拋棄為
    要式行為，如不依法定方式為之，依民法第73條之規定自屬
    無效。被上訴人並未向法院以書面為拋棄繼承之意思表示，
    即應認其為張漢亭之繼承人。況依證人林笠霆（被上訴人友
    人）之證述：伊陪同被上訴人前往星巴克港墘店與張子揚見
    面，當時伊有聽到被上訴人與張子揚講說父親過世以及過往
    小時候的經歷，也有聽到張子揚向被上訴人提到要拋棄繼承
    的事情，但被上訴人當時只有哭泣，沒有回應張子揚；事後
    被上訴人去完調解委員會後回來，就有跟伊講說伊要拒絕拋
    棄繼承等語（見本院卷第322至324頁），亦無從證明被上訴
    人曾於110年1月31日當天向張子揚表明拋棄繼承之意，遑論
    縱有該表示亦不發生拋棄繼承之效力。從而上訴人以被上訴
    人曾向其表示同意拋棄繼承，故應認已喪失繼承權云云，並
    無可採。
、綜上所述，上訴人請求確認被上訴人對被繼承人張漢亭之遺
    產無繼承權，為無理由。原審為上訴人敗訴之判決，核無不
    合，上訴意旨指摘原判決不當，求予廢棄改判，為無理由，
    應予駁回其上訴。
、本件事證已臻明確，兩造其餘攻擊或防禦方法，經本院斟酌
    後，認為均不足以影響本判決之結果，爰不予逐一論列，附
    此敘明。
、據上論結，本件上訴為無理由，依家事事件法第51條、民事
    訴訟法第449條第1項、第78條，判決如主文。
中　　華　　民　　國　　111 　年　　11　　月　　22　　日
                    家事法庭
                        審判長法  官 王怡雯
                              法  官 吳素勤
                              法  官 呂綺珍

正本係照原本作成。
如不服本判決，應於收受送達後20日內向本院提出上訴書狀，其
未表明上訴理由者，應於提出上訴後20日內向本院補提理由書狀
（均須按他造當事人之人數附繕本）上訴時應提出委任律師或具
有律師資格之人之委任狀；委任有律師資格者，另應附具律師資
格證書及釋明委任人與受任人有民事訴訟法第466 條之1第1項但
書或第2項所定關係之釋明文書影本。如委任律師提起上訴者，
應一併繳納上訴審裁判費。
中　　華　　民　　國　　111 　年　　11　　月　　23　　日
    　　　　　　　　　　　　　書記官 蔡宜蓁